臺灣板橋地方法院民事判決　九十年度訴字第一六八六號
　　原　　　告　　乙○○
　　送達代收人　　丙○○
　　被　　　告　　甲○○
　　被　　　告　　丁○○
右當事人間請求塗銷所有權移轉登記事件，本院判決如左：
    主    文
原告之訴及假執行聲請駁回。
訴訟費用由原告負擔。
    理    由
甲、原告方面：
  一、聲明：
  （一）被告丁○○應將座落如附表所示之房屋所有權全部及基地持份一萬分之四九
        八之所有權移轉登記塗銷，回復為被告甲○○名義所有。
  （二）被告甲○○應將前項附表所示之房屋所有權及基地持份移轉登記予原告。
  （三）被告丁○○應自第一項所示房屋及土地遷出，並將上開房屋及土地返還原告
        。
  （四）第三項請求，原告願供擔保，請准宣告假執行。
  （五）訴訟費用由被告負擔。
  二、陳述：
  （一）原告於民國七十三年間向建設公司購買如附表所示之台北縣三重市房地，登
        記於當時尚為原告之妻之被告甲○○名下，依當時之民法親屬編之規定，該
        房地雖為夫妻聯合財產，但仍為夫所有，八十一年間被告未經原告之同意，
        將上開房地出售予訴外人陳素華夫妻，由陳素華與被告訂立買賣契約，但指
        定登記於陳素華之夫即被告丁○○名下，但原告當時未同意，亦曾向陳素華
        及丁○○夫妻表示不承認上開房地買賣，原告本以渠等買賣就此就罷。豈知
        渠等趁原告另在汐止買屋而遷居於汐止時，疏於注意之際，擅自履行交屋，
        原告發現時，即向丁○○夫妻理論，並請其退還房屋，卻遭其拒絕，或藉此
        敷衍，數年交涉均無結果，八十七年七月十三日原告與被告甲○○協議離婚
        ，並已辦妥離婚登記。被告張甲○○取消冠夫性，回復婚前原名，原告與被
        告甲○○之聯合財產之法律關係，因離婚登記之完成而消滅，但上述房地買
        賣之爭議，始終未獲解決。
  （二）原告因丁○○夫妻與原告彼此為熟識之鄰居，而隱忍未採取法律行動，但丁
        ○○夫妻卻一再置之不理，意圖以時間之經過久遠而造成既成事實，原告忍
        無可忍，始就上揭被告甲○○私售係爭房地之行為向台灣台北地方法院檢察
        署對於陳素華提出告訴，但因原告不諳法律，主張罪名為詐欺，經檢察官以
        要件不合，予以不起訴處分，而陳素華於該案承認系爭房地為張甲○○之夫
        所有之財產，原告更曾向丁○○表示不承認本件房屋買賣，而土地法第四十
        三條所謂登記有絕對效力，故係指信賴登記而為登記者而言，但倘其登記顯
        有惡意或非法取得登記，自難認為信賴登記而為登記，所謂惡意是指明知其
        前手無處分權而言，即明知系爭房地非甲○○所有，竟仍受讓系爭房地之所
        有權登記，被告丁○○並非土地法第四十三條規定所指之善意第三人，應不
        受該條規定之保護，真正權利人之原告即得訴請塗銷回復所有權於甲○○。
  （三）原告未承認被告甲○○無權處分之行為，則被告丁○○受領所有權移轉登記
        ，即有無效之原因存在，對原告而言，被告丁○○之受領登記對原告所有權
        構成妨害，已構成民法第七百六十七條中段妨害所有權應負除去損害之責任
        ，而被告甲○○與被告丁○○之買賣行為不得對抗原告，只生被告丁○○是
        否可對被告甲○○主張權利瑕疵擔保之問題。是原告應為本件適格之請求權
        人。被告丁○○塗銷登記後必回復為甲○○名義，而依民法第一千零五十八
        條規定，夫妻離婚時無論其原用何種夫妻財產制各取回其固有財產，依民法
        第七百六十七條中段及同法第一千零五十八條規定訴請被告甲○○應移轉登
        記於原告，使原告取回聯合財產中屬於原告之系爭固有財產。
  （四）系爭房屋為原告於婚姻存續中之七十三年所購置，雖登記在前妻甲○○名下
        ，但在七十四年修正公布前之民法第一千零十七條第二項規定，其所有權屬
        於夫。民法親屬編施行法雖於八十五年九月六日修正公布第六條之一之條文
        ，並於八十五年九月二十五日公布規定八十五年九月六日修正生效後一年緩
        衝期限內，適用修正後之民法第一千零十七條規定，由夫妻各保有所有權。
        但本件原告之情形無該施行法第六條之一第二款之適用。
  （五）由偵查卷中所附之被告丁○○夫妻購屋資金來源證明，足以證明被告丁○○
        其妻陳素華均屬實際出資購屋系爭房地之人，而被告丁○○已非單純基於其
        妻陳素華與被告甲○○間之買賣契約之利他給付而受領系爭房地之所有權移
        轉登記。且依陳素華與被告甲○○所定之買賣契約之落款上方，顯示買方簽
        章之人為被告丁○○，足見被告丁○○已併於承擔其妻陳素華關於上揭不動
        產買賣契約買受人之權利義務。
  （六）觀諸刑事卷附之土地登記申請書其上所載之申請事項為所有權移轉登記，登
        記原因為買賣，承買人為被告丁○○，出賣人為張甲○○，雙方代理人為吳
        紹銓，益證丁○○確屬買受人，又登記申請書上委任關係載為「土地登記之
        申請委託吳紹銓代理」，足認吳紹銓為買賣雙方許諾而授權之共同代理人，
        其代理之行為，對於買賣雙方，也歸諸本人之效力。依土地登記規則第四十
        五條規定：「申請登記需第三人同意時，應由第三人在申請書內註明同意事
        由，並檢附其印鑑證明」。參諸吳紹銓在其房地產買賣契約書之封面底頁記
        載：房地產買賣雙方應具備之文件，其中賣方第六條記明「產權以妻名義登
        記者，於辦理公證時應附加配偶同意書及印鑑證明書，但在七十四年六月五
        日後，登記妻名義除外」，足徵上開土地登記規則及應適用民法七十四年民
        法親屬修正以前之規定，均已為吳紹銓所深知熟稔，而申請登記卷附之戶籍
        謄本，詳細載明原告與甲○○於六十四年一月十八日結婚，而系爭房屋及土
        地權狀上亦載明原因日期為七十三年六月十五日，登記日為七十三年七月十
        一日，吳紹銓顯已知悉系爭房地不得由妻任意處分，此等事由依民法第一百
        零五條規定，視同本人知悉。
  （七）該不動產買賣契約書，無隻字片語顯示原告表示同意之文字及簽章，所提之
        出地政機關登記申請資料，更無原告之同意書及印鑑證明，核與上揭土地登
        記規則第四十五條之規定，與房地產買賣書底頁記載之雙方應具備之文件其
        中「賣方第六條記明產權以妻名義登記者，於辦理公證時應附加配偶同意書
        及印鑑證明」之處理方式大相逕庭，倘原告曾於簽約時到場，焉能如此。是
        吳紹銓證稱原告於被告甲○○、陳素華訂立買賣契約時曾經到場對於契約整
        個內容都知情云云，並不實在。
  三、證據：
  （一）房屋及土地所有權狀影本各一份。
  （二）陳素華與被告甲○○訂立之買賣契約影本一份。
  （三）土地及建物登記謄本手抄本及電腦登記本各一份。
  （四）戶籍謄本二份。
  （五）台灣高等法院九十年議字第八六號處分書影本一份。
  （六）被告丁○○及陳素華之彰化銀行儲蓄部存本取息存款存單影本共三份及被告
        丁○○及陳素華之定期存款存摺影本共三頁。
  （七）系爭房地土地登記申請書影本一份。
乙、被告方面：
壹、被告丁○○
  一、聲明：
  （一）駁回原告之訴及其假執行之聲請。
  （二）訴訟費用由原告負擔。
  （三）如受不利益之判決被告願供擔保請准宣告免為假執行。
  二、陳述略稱：
  （一）民法第一千零五條規定，係屬於夫妻財產之內部關係，若妻於婚姻關係存續
        中取得不動產，經登記為妻所有時，依土地法第四十三條規定，該項登記有
        絕對之效力，除其債權人依法否認外，應認為妻之所有。系爭房地已登記在
        另一被告甲○○名下所有，雖依法應視為原告所有，惟係原告與被告甲○○
        夫妻間財產之內部關係，其內部關係約定為分別財產制或法定財產制，無須
        公示，非任何人第三人所得知悉，在不動產登載時亦無須按有配偶者之妻為
        登記不動產時應揭示其內部財產制之規定，乃依法賦與該項登記有絕對之效
        力，除其債權人得依法否認外，應視為被告甲○○所有，被告甲○○即無須
        徵提配偶夫之「同意書」即得依法完成移轉登記，乃絕對效力之當然效果，
        被告丁○○既出於善意，自應受登記有絕對效力之保護，以維交易之安全。
  （二）被告丁○○並非習法之人，又非以買賣不動產為業，乃依一般人買賣之習性
        ，前往吳紹銓代書事務所請求協助簽訂買賣契約，當時原告亦在場，未為反
        對，有證人吳紹銓之證言為憑。基此，本件買賣縱未由其配偶出具同意書，
        以杜爭議，惟同意書非法定要式文件，自不得苛求一定要有，被告甲○○與
        陳素華即各在買賣契約之買方欄及賣方欄簽章，交付價金，完成移轉登記，
        並非由吳紹銓代理雙方簽署，至為灼然。惟原告述稱吳鉊銓為買賣雙方之代
        理人云云，揆上所述，顯出於誤認，自不足取。充其量，吳紹銓只是受託代
        辦過戶手續，惟僅係單純之過戶手續，並無利害衝突存在，且吳紹銓執行過
        戶手續並無發生錯誤或遺漏之情，亦足見被告丁○○係善意取得。
  （三）原告與其配偶被告甲○○感情生變後，在刑事告訴案中尚且指述其沒有拿到
        買賣價金，被告甲○○也未拿到錢云云，並在本件起訴狀內恣意杜撰上開刑
        事案件偵查中，陳素華曾經坦承伊等買受時知系爭房地為被告張甲○○之夫
        （即原告）所有之財產云云等語，俱見原告憑空杜撰事實之能事，基此，原
        告述稱被告甲○○與陳素華簽訂買賣契約書不在場亦不知情云云，自無可採
        。又，當時原告與被告甲○○尚住在系爭房屋內，原告如不知情，斷無在八
        十一年五月十九日遷讓系爭房地予被告之理！尤有進者，原告事隔八年後，
        在八十九年三月二十八日始對陳素華提出詐欺告訴，其間並無任何追討行為
        ，更難想像。另，原告與被告甲○○原為夫妻關係，仳離後，原告竟以被告
        甲○○登記在其名下所有之系爭房地於八十一年間出售予被告配偶即訴外人
        陳素華乙事，濫行對陳素華提出詐欺告訴，嗣後板橋地方法院檢察署查明真
        相，認定陳素華支付相當之買賣價金於被告甲○○，並無詐欺取財之情事，
        有台灣板橋地方法院檢察署檢察官八十九年度偵字第六七四五號不起訴處分
        書乙份可稽。足見原告辯稱不同意云云，顯與事實不符，自不足採。依經驗
        與常情而言，原告既已在八十一年間不同意其配偶甲○○出售，如為屬實？
        為何於十年後起訴請求，殊難想像。再徵諸前開證人吳紹銓、甲○○之證述
        ，益顯原告之情虛。
  （四）再查，原告與同案被告張甲○○（下稱張君）於八十七年七月十三日簽具離
        婚協議書並辦妥離婚登記，於離婚時即有約定財產之歸屬，即就現居建物台
        北縣汐止鎮○○路六十六巷一一一弄十八號門牌號碼雖登記於張君名下，仍
        約定移轉於原告名下所有。核與張君在原告告訴訴外人陳素華詐欺案件證稱
        ：「．．．，我將賣得房子的錢在汐止另購一屋，並返還本貸三十萬元。」
        等語相符。又，本件系爭房地係在八十一年五月間移轉登記至被告丁○○名
        下，並由張君收訖全部現金。設原告不同意張君出賣系爭房地，豈有在離婚
        時，就系爭房地之歸屬不為協議之理？猶約定張君以系爭房地賣得價金所購
        之房地移轉予原告所有。足見原告不同意張君出售系爭房地云云，顯為不實
        。另，系爭房地既已登記在張君名下，依法由張君同意並蓋章即得完成移轉
        登記，並不須經原告之同意，就系爭不動產買賣過戶等事宜，尚委託專業代
        書吳紹銓辦理，應為如何之注意，始得完成過戶，悉由吳紹銓代書全權辦理
        ，且掌理登記之地政機關，亦應為必要之審查，以資完成移轉登記，有　鈞
        院向三重地政事務所函調之移轉文件在卷可稽。足見被告係基於訴外人陳素
        華與張君之買賣契約而取得合法登記原因，從而原告請求被告丁○○塗銷登
        記，自屬無據。
  （五）另查，被告丁○○與訴外人陳素華或被告甲○○間並無任何買賣關係存在，
        縱如原告所主張之「利他給付」，亦非無效或得撤銷，從而被告丁○○所據
        以取得之系爭房屋，自亦無效或得撤銷之原因存在，被告丁○○應無負塗銷
        所有權移轉登記之義務。充其量，原告僅得對被告甲○○或陳素華請求損害
        賠償而已。又，系爭房地之買賣當事人為被告甲○○與訴外人陳素華，並約
        定過戶予被告丁○○，基此約定，被告乃在房地買賣契約中之取回權狀欄蓋
        章。惟原告就此不當指稱被告為「併存承擔」或「應與陳素華同視」，顯出
        於原告之臆測，自不足取。
  （六）末查，依九十年九月十四日修正施行之土地登記規則第四十四條規定：「申
        請登記須第三人同意者，應檢附第三人同意書或由第三人在登記申請書內註
        明同意事由，並檢附其印鑑證明。」準此以言，係指登記原因應得第三人之
        同意為有效要件而言，例：已有抵押權之設定，所有權人另在其上設定地上
        權時，即應得抵押權人之同意。惟原告已一再指述系爭房地係其所有，即非
        屬第三人，自無上開法條適用之餘地，亦非該法條所稱之第三人，被告即善
        意依登記有絕對效力之法則由向主管地政機關完成移轉登記，從而原告指稱
        被告非善意取得云云，俱無可採。
  （七）原告與被告甲○○既屬聯合財產制，原告應在八十六年九月六日以前請求甲
        ○○更名為原告名義所有，若未有請求，在八十六年九月七日即應適用七十
        四年民法親修正後之規定親屬編規定而屬於被告甲○○，原告即不得就系爭
        房地再請求被告甲○○為更名或移轉登記予原告，而原告要求回復為被告甲
        ○○所有，再由被告甲○○移轉登記予原告，依法自屬無據，遑論請求被告
        丁○○遷出及返還系爭房地。
  三、證據：
  （一）板橋地方法院檢察署八十九年偵字第六七四五號不起訴處分書一件。
  （二）汐止市戶政事務所函、離婚登記書、協議離婚書影本各一份。
貳、被告甲○○
未到庭辯論亦未提出任何書狀說明
丙、本院依職權向台北縣三重地政事務所調取系爭房地之全部移轉登記之資料，並向
    板橋地方法院檢察署調取八十九年偵字第六七四五號全卷。
    理    由
一、本件被告甲○○未於言詞辯論期日到場，核無民事訴訟法第三百八十六條各款所
    列情形，應依原告之聲請，由其一造辯論而為判決。
二、原告起訴主張原告與被告甲○○於六十四年一月十八日結婚，原告於七十三年間
    向建設公司購買如附表所示之台北縣三重市房地（即系爭房地），登記於當時之
    配偶被告甲○○名下，依當時之民法親屬編之規定，該房地雖為夫妻聯合財產，
    但仍為夫所有，八十一年間被告甲○○未經原告之同意，將上開房地出售於訴外
    人陳素華夫妻，由陳素華與被告訂立買賣契約，但指定登記於陳素華之夫即被告
    丁○○名下，然而原告當時未同意，亦曾向陳素華及丁○○夫妻表示不承認上開
    房地買賣。豈知渠等趁原告疏於注意之際，擅自履行交屋，原告發現時，即向丁
    ○○夫妻請求退還房屋，卻遭其拒絕，數年交涉均無結果，八十七年七月十三日
    原告與被告甲○○協議離婚，並已辦妥離婚登記。被告張甲○○取消冠夫性，回
    復婚前原名，原告與被告甲○○之聯合財產之法律關係，因離婚登記之完成而消
    滅。被告丁○○夫妻明知系爭房地非被告甲○○所有，竟仍受讓系爭房地之所有
    權登記，職故被告丁○○並非土地法第四十三條規定所指之善意第三人，應不受
    該條規定之保護。系爭房地之真正權利人原告援依民法第七百六十七條規定訴請
    被告丁○○塗銷登記並回復所有權於被告甲○○名下，並遷出交還系爭房屋。並
    依民法第一千零五十八條及七百六十七條規定請求被告甲○○應將系爭房地移轉
    登記予原告。
三、被告甲○○未到庭陳述，亦未提出任何書狀說明，被告丁○○則以系爭房產登記
    於被告甲○○名下，其信賴該登記事項，應受土地法第四十三條之保護而取得所
    有權，且被告甲○○與陳素華親自洽商買賣約款，並在買賣契約上簽名蓋章，並
    非由代書吳紹銓代理雙方簽署契約，而吳紹銓僅為受委託辦理系爭房地過戶之人
    ，究竟是「善意」或「惡意」應就被告丁○○本人論之。而依證人吳紹銓之證言
    及同案被告甲○○於偵查卷中陳述，應知原告於買賣當時確有同意，原告之請求
    顯屬無據等語置辯。
四、原告主張其與被告甲○○於六十四年間結婚，原告於七十三年購買如附表所示之
    房屋及土地，但登記為被告甲○○名下，而被告甲○○於八十一年將上揭房地出
    售於訴外人陳素華，並辦理移轉登記於陳素華指定之被告丁○○名下，而被告甲
    ○○與原告於八十七年七月十三日離婚等事實，業據提出戶籍謄本、房地產買賣
    契約書、建築物改良物登記簿謄本及土地登記簿謄本為證，並為被告所不爭執，
    原告上開主張堪信為真實。惟原告復主張被告甲○○未經原告同意處分上揭房地
    ，且被告丁○○明知此事，非善意第三人一節，為被告丁○○所爭論，並以前揭
    情詞置辯，是本件爭點厥為被告甲○○是否經原告同意處分上揭房地，被告丁○
    ○是否得主張土地法第四十三條之保護？茲敘述如下：
（一）按夫妻未以契約訂立夫妻財產制者，除本法另有規定外，以法定財產制，為其
      夫妻財產制；聯合財產中，妻於結婚時所有之財產，及婚姻關係存續中因繼承
      或其他無償取得之財產，為妻之原有財產，保有其所有權。聯合財產中，夫之
      原有財產及不屬於妻之原有財產之部分，為夫所有。由妻之原有財產所生之孳
      息，所有權歸屬於夫。民法第一千零五條及七十四年修正前之民法第一千零十
      七條分別定有明文。經查，原告與被告甲○○於六十三年間結婚，並未約定夫
      妻財產制，此為兩造所不爭執，是應適用法定財產即聯合財產制；系爭房地於
      七十三年間及原告與被告甲○○婚姻關係存續中購買，並登記於被告甲○○名
      下，依首揭法條規定，推定為夫即原告之財產，是被告甲○○於八十一年處分
      系爭房地時，應得原告之同意，要屬無疑。第查，證人吳紹銓即辦理系爭不動
      產買賣手續之代書到庭證稱：「他們是一起到我事務所簽契約，五月八日辦好
      ，共有四人兩對夫妻一起到我的事務所，原告有到我事務所一次，簽買賣契約
      時原告有到現場，當時原告並未有反對。」（參見本院九十一年三月四日之言
      詞辯論筆錄）；並徵諸被告甲○○於板橋地方法院檢察署八十九年偵字第六七
      四五號偵查中之證詞：「本件買賣原告知情，而且伊取得對方之價金後，復持
      之在台北縣汐止處買受另一住處」，此經本院調取上開卷宗核閱屬實。原告上
      開陳述，核與證人吳紹銓證詞及被告甲○○另案證詞不符，無足可取，足徵原
      告確實同意被告甲○○處分系爭房地。再者，依經驗法則論之，原告如於八十
      一年間不同意其配偶甲○○出售系爭房地，為何於十年後方起訴請求，實難想
      像。又參以原告與被告甲○○於八十七年七月十三日離婚時約定財產之歸屬，
      即就現居建物台北縣汐止鎮○○路六十六巷一一一弄十八號門牌號碼當時登記
      於被告甲○○名下，但約定需移轉於原告名下所有，此有離婚協議書附卷足稽
      。如原告不同意出賣系爭房地，豈有在離婚時，就系爭房地之歸屬不為協議之
      理？益見原告不同意張君出售系爭房地之言，顯屬不實。據此種種，應認原告
      主張未同意被告甲○○處分系爭房地一節，應非事實。
（二）退步言之，縱認被告甲○○未經原告同意而處分系爭不動產，被告丁○○亦辯
      稱其為善意第三人應受土地法第四十三條之保護。是其次應探究被告丁○○是
      否為善意第三人？按依本法所為之登記，有絕對效力，土地法第四十三條定有
      明文。又按土地法第四十三條規定之絕對效力，係為保護善意第三者因信賴登
      記而設，夫妻如係以法定財產制為其夫妻財產制，則以妻為登記名義人之不動
      產，除屬妻之原有財產或特有財產外，在善意第三者因信賴登記，自妻受讓取
      得不動產所有權以前，依民法第一千零十七條第二項規定，應認為屬於夫之所
      有。最高法院六十三年台上字第一八九五號判例可供參酌。是系爭房地雖依聯
      合財產制之規定推定為夫所有，但依前揭判例意旨，而以妻之名義登記之不動
      產，在善意第三人已因信賴登記而取得上開不動產之物權後，仍應受土地法第
      四十三條之保護。原告主張被告丁○○非善意第三人，即明知被告甲○○無權
      處分云云，此為被告丁○○否認，原告依法自應負舉證之責。經查，原告主張
      承辦本件買賣契約之代書吳紹銓明知系爭房地不得由被告甲○○任意處分，該
      等事由依民法第一百零五條規定，應視同本人即被告丁○○夫妻知悉云云。然
      查，被告甲○○與訴外人陳素華締結系爭房地之買賣契約之際，二對夫妻（甲
      ○○、陳素華二對夫妻）一同至吳紹銓之辦公處所，當場洽談買賣標的物、價
      金、付款方法、稅捐等買賣約款，並親自簽署於不動產買賣契約書上，此有契
      約書及證人吳紹銓之證言為憑，是以就買賣契約之過程中，雙方並無授權任何
      人代為意思表示，而代書吳紹銓僅是受雙方委託辦理移轉登記手續之人，是就
      被告甲○○無權處分一事，究竟知悉與否即是「善意」或「惡意」，應就被告
      丁○○論之，與證人吳紹銓是否知情無涉。而遍觀上開偵查卷，亦無陳素華曾
      經坦承伊等買受時知系爭房地為被告張甲○○之夫（即原告）所有之財產等語
      ，對此，原告似有誤認。更何況，證人吳紹銓亦稱「所有權狀是被告甲○○之
      名義，其不知民法親屬編規定妻之財產推定為夫的。」（參見九十一年三月四
      日之言詞辯論筆錄），是縱認吳紹銓為被告丁○○夫妻之代理人，代理人對該
      等事項亦為不知。此外，原告復未提出其他證據證明被告丁○○確知被告甲○
      ○無處分權利，是原告上開主張，殊屬無據。
五、從而，原告爰依民法第七百六十七條規定請求被告丁○○應將如附表所示之房屋
    及基地回復為被告甲○○名義所有，並遷出交還系爭房屋。又依民法第七百六十
    七條及同法第一千零五十八條規定訴請甲○○將系爭房屋及土地移轉登記於原告
    ，並無理由，均應予駁回。
六、兩造其餘主張及所提證據與本院上開論斷無涉或無違，不予贅述。
七、原告受敗訴判決，其假執行之聲請即失所依據，應併予駁回。
八、本件原告之訴為無理由，依民事訴訟法第三百八十五條第一項前段、第七十八條
    ，判決如主文。
中　　　華　　　民　　　國　　九十一　　年　　　五　　　月　　二十　　日
                                臺灣板橋地方法院民事第二庭
                                            法      官
右為正本係照原本作成
如對本判決上訴，須於判決送達後廿日內向本院提出上訴狀
中　　　華　　　民　　　國　　九十一　　年　　　五　　　月　　 二十　　 日
                                            法院書記官
